臺北高等行政法院判決
　　　　　　　　　　　　　　　　　　 95年度訴字第04388號
　　　　　　　　　　　　　　　.
原　　　告　宇東科技股份有限公司
代　表　人　甲　○○
訴訟代理人　陳長文 律師
　　　　　　張哲倫 律師
　　　　　　丙○○專利代理人.
被　　　告　經濟部智慧財產局
代　表　人　蔡練生（局長）
訴訟代理人　乙○○
上列當事人間因發明專利申請事件，原告不服經濟部中華民國95
年10月23日經訴字第09506179320 號訴願決定，提起行政訴訟。
本院判決如下：
    主  文
原告之訴駁回。
訴訟費用由原告負擔。
    事  實
一、事實概要：
    訴外人力捷電腦股份有限公司前於民國（下同）90年6 月15
    日以「改變驅動時序以輸出電荷耦合元件信號之方法」向被
    告智慧財產局申請發明專利（下稱系爭專利），經被告編為
    第00000000號審查，不予專利。訴外人不服，於92年8 月6
    日申請再審查，並於94年11月14日申准將上開發明專利之申
    請權讓與原告。經被告審查，於95年3 月23日以（95）智專
    三（一）04070 字第09520215580 號專利再審查核駁審定書
    為「本案應不予專利」之處分（下稱原處分）。原告不服，
    提起訴願，經經濟部95年10月23日經訴字第09506179320 號
    訴願決定駁回，原告仍不服，遂向本院提起行政訴訟。
二、兩造聲明：
　(一)原告聲明：
    1.訴願決定及原處分均撤銷。
    2.被告應作成第000000000 號「改變驅動時序以輸出電荷耦
      合元件信號之方法」發明專利申請案應予專利之處分。
　(二)被告聲明：原告之訴駁回。
三、兩造之爭點：
    (1)系爭專利是否具進步性？
    (2)系爭專利是否有部分技術揭示不明確或不充分而無法據以
    　實施之情事？
　(一)原告主張：
    1.系爭專利之各項請求標的，皆已符合專利法第26條第2 項
      之規定：
      (1)系爭專利所欲解決之問題：
        使用者在使用掃瞄器時，並非每份文件都需要使用高解
        析度掃瞄。當使用者僅需要使用低解析度掃瞄時，習知
        之掃瞄器係利用改變掃瞄器中類比／數位轉換器的取樣
        時序以達到低解析度之掃瞄，但其取樣時間仍舊沒有縮
        短。簡言之，使用者執行低解析度之掃瞄時間等同於執
        行高解析度之掃瞄時間。是故，系爭專利所欲解決之問
        題係為在不改變後級電路（如類比─數位轉換器及影像
        處理積體電路等）之時序之情形下，加快掃瞄器執行低
        解析度之掃瞄時間。
      (2)系爭專利之申請專利範圍第1 項及其附屬項之技術內容
        ：
        系爭專利申請專利範圍第1 項之請求標的為「一種改變
        驅動時序以輸出電荷耦合元件信號之方法」，其中申請
        專利範圍第2 項為依附於第1 項之附屬項。原告茲針對
        系爭專利申請專利範圍之技術內容剖析如下：
        申請專利範圍第1項之技術特徵及其解析：
          (甲)申請專利範圍第1 項之技術特徵：
            「一種改變驅動時序以輸出電荷耦合元件信號之方
            法，係使用於一掃瞄器，該掃瞄器具有一像素處理
            電路與一電荷耦合元件，根據該驅動時序依序輸出
            該電荷耦合元件所感測之複數個電荷信號至該像素
            處理電路，該像素處理電路根據一取樣時序將該些
            電荷信號依序輸出，而改變驅動時序以輸出電荷耦
            合元件信號之方法的步驟包括：提供一快速驅動時
            序，該快速驅動時序的週期為該驅動時序的週期的
            1/N ；根據該快速驅動時序將該些電荷信號送至該
            像素處理電路；以及根據該取樣時序由像素處理電
            路取樣該些電荷信號，並且輸出取樣得到的資料。
            」
          (乙)申請專利範圍第1 項之解析：
            系爭專利主要技術特徵之一在於「掃瞄器在掃瞄影
            像文件時，對於不需要有很高的光學解析度之要求
            ，在不改變掃瞄器的結構之情況下，以改變電荷耦
            合元件輸出信號之驅動時序的週期，即掃瞄的光學
            解析度為原來的一半，其驅動時序的週期為原來的
            一半」（參系爭專利說明書第13頁第3 段之敘述）
            。另參系爭專利說明書第8 頁第2 段至第9 頁第1
            段之敘述及搭配圖4A中之「φ2/2 、φ1/2 及pixe
            l 」可知，若提供一為原驅動時序一半之快速驅動
            週期時，像素處理電路146 在取樣時序pixel 的週
            期T1輸出電荷信號S2至後級電路；且在圖4A之「φ
            2/2+π、φ1/2+π及pixel 」可知，像素處理電路
            146 在取樣時序pixel 的週期T1輸出電荷信號S1至
            後級電路。相較於提供原驅動時序之情形（即圖4A
            中之「φ2 、φ1 及pixel 」），該像素處理電路
            146 在取樣時序pixel 的週期T1所輸出至後級電路
            之電之信號係為僅有電荷信號S1。以此觀之，系爭
            專利已藉由其所提供之快速驅動時序，讓像素處理
            電路146 在相同的週期T1內，接收及處理電荷信號
            S1及S2並將S1及S2輸出；反之，在未使用系爭專利
            所提供之快速驅動時序前，原像素處理電路146 僅
            可於週期T1內，接收及處理電荷信號S1並將S1輸出
            。簡言之，系爭專利於不需改變掃瞄器架構（尤其
            是後級電路之時序匹配）之前提下，藉由提供一週
            期為原驅動時序的週期的1/N 之快速驅動時序，讓
            像素處理電路在相同的週期內接收及處理比先前技
            術N 倍之電荷信號，從而加快掃瞄器執行低解析度
            之掃瞄時間。
        申請專利範圍第2項之技術特徵及其解析：
          (甲)申請專利範圍第2 項之技術特徵：
            「如申請專利範圍第1 項所述之改變驅動時序以輸
            出電荷耦合元件信號之方法，其中該快速驅動時序
            的起始點移動一相位，該像素處理電路可取樣輸出
            不同位置之該些電荷信號。」
          (乙)申請專利範圍第2 項之解析：
            申請專利範圍第2 項係申請專利範圍第1 項之附屬
            項，其所界定之技術特徵係可達到使該像素處理電
            路可取樣輸出不同位置之電荷信號之技術效果。
    2.原處分及訴願決定就系爭專利違反專利法第26條第2 項規
      定之認定係與事實不符：
      (1)查被告於原處分中指稱：「本案申請專利範圍中步驟1
        『提供一快速驅動時序，該快速驅動時序的週期為該驅
        動時序的週期的1/N 』，然N=3 、5 、6 、7 （非2 的
        次方）是否可行？」、「…要求申請人於圖4B中pixel
        S1、S5、S9、S13 補充說明其相關位置及配合說明書第
        12頁（φ1/8+2 π、φ2/8+2 π）」及「本案有部份技
        術揭示不明確、充分而無法據以實施，有違專利法第26
        條第2 項」云云。復查訴願決定第4 頁第9 至13行指稱
        ：「…本案專利說明書中所舉實施例只記載性類似之驅
        動時序之週期…」等語，主要係認定系爭專利發明說明
        不符專利法第26條第2 項關於發明說明應明確且充分揭
        露之要求而予以核駁系爭專利。
      (2)按專利法有關發明說明之要求，分別規定於專利法第26
        條第2 項及專利法施行細則第17條。被告認為與系爭專
        利相關者，不外專利法第26條第2 項規定「發明說明應
        明確且充分揭露，使該發明所屬技術領域中具有通常知
        識者，能瞭解其內容，並可據以實施」及專利法施行細
        則第17條第1 項第3 款及第4 款有關發明內容及實施方
        式之相關規定。是以，被告核駁系爭專利主要理由應為
        系爭專利不符合專利法施行細則第17項明定之「發明說
        明應敘明之事項」而不符專利法第26條第2 項之「明確
        且充分揭露」規定，合先敘明。
      (3)針對「明確且充分揭露」要求之判斷標準，被告頒行之
        專利審查基準第2-1-3 頁明定：「發明說明應明確且充
        分揭露，指發明說明之記載必須使該發明所屬技術領域
        中具有通常知識者能瞭解申請專利之發明的內容，而以
        其是否可據以實施為判斷的標準，若達到可據以實施之
        程度，即謂發明說明明確且充分揭露申請專利之發明。
        」復按前揭專利審查基準第2-1-42頁：「請求項係由一
        個或一個以上的實施方式或實施例總括而成，請求項總
        括的內容應恰當，使其請求的範圍恰如其分相當於發明
        說明所揭露的內容。審查時，應參酌申請時的通常知識
        ，包括相關的先前技術，判斷請求項總括的範圍是否恰
        當，而使申請專利範圍未超出發明說明所揭露的內容，
        亦未減損申請人理當獲得之權益。」又行政程序法第43
        條及第9 條規定：「行政機關為處分或其他行政行為，
        應斟酌全部陳述與調查事實及證據之結果，依論理及經
        驗法則判斷事實之真偽，並將其決定及理由告知當事人
        」、「行政機關就該管行政程序，應於當事人有利及不
        利情形，一律注意」。故行政機關為處分或其他行政行
        為前，自應於當事人有利及不利之情形，一律注意，並
        斟酌其全部陳述與調查事實及證據之結果，依論理及經
        驗法則認定事實，始符合行政程序法所揭示之公正、公
        開與民主原則及增進人民對行政之信賴之立法目的。
      (4)綜合上述專利法、專利法施行細則及專利審查基準關於
        「明確且充分揭露」之定義可知，認定發明說明是否已
        符「明確且充分揭露」，需參酌申請時之通常知識而為
        論斷，同時需依論理及經驗法則認定事實。惟查：
        被告及訴願決定機關錯誤認定系爭專利申請專利範圍
          第1 項中之N ＝3 、5 、6 、7 非為可行：
          首先，原告必須在此陳明的是，雖然系爭專利之實施
          例中僅揭示將驅動時序改變為原驅動時序之1/2 、1/
          4 及1/8 （即N=2 、4 及8 ），但此並不代表系爭專
          利之技術特徵僅可實施於上述實施例。系爭專利說明
          書第7 頁至14頁中有關系爭專利實施例之敘述搭配圖
          式，所屬技術領域中具有通常知識者皆能瞭解系爭專
          利發明的內容並據以實施。由於說明書所揭示之內容
          主要是使所屬技術領域中具有通常知識者皆能瞭解系
          爭專利發明的內容並據以實施，因此，說明書並不需
          要亦不可能窮舉所有可能之實施例。事實上，對於熟
          習該項技術者而言，將驅動時序自「原驅動時序之1/
          2 、1/4 、1/8 …」改為「原驅動時序之1/3 、1/5
          、1/6 、1/ 7…」係可利用數位邏輯電路達成。參照
          坊間包含數位邏輯之教科書（參本院卷第31至40頁）
          ，即可得知將時序縮短並非僅可「將時序縮短為原時
          序之1/N ，且限定N 為2 的次方。」按前揭專利審查
          基準第2-1-4 頁及第2-1-5 頁「通常知識（general
          knowledge ），指該發明所屬技術領域中已知的普通
          知識，包括習知或普遍使用的資訊以及教科書或工具
          書內所載之資訊，或從經驗法則所瞭解的事項。」準
          此，此等邏輯電路之知識當屬熟習此技藝之人士之「
          通常知識」，殆無疑義。相較於習知技術，系爭專利
          之技術特徵之一在於申請專利範圍第1 項所界定之「
          提供一快速驅動時序，該快速驅動時序的週期為該驅
          動時序的週期的1/N 」。至於「該快速驅動時序的週
          期為該驅動時序的週期的1/N 」中之N 是否為2 的次
          方，則非所問。被告身為專利主管機關，對於「通常
          知識」之掌握及判斷請求項總括的範圍是否恰當，當
          最瞭然於胸且為擁有最佳之專業者。然被告卻於未瞭
          解系爭專利技術特徵所在前，即予以論斷「本案有部
          份技術揭示不明確、充分而無法據以實施」。足徵原
          處分已與審查實務及經驗法則有所扞挌，其審查結論
          自屬謬誤而無足採。
        發明所屬技術領域中具有通常知識者根據系爭專利發
          明說明即可明瞭圖4B中pixel S1、S5、S9、S13 之位
          置：
          關於系爭專利圖4B中pixel S1、S5、S9、S13 之位置
          ，其相關之發明說明實已載明於系爭專利說明書第9
          頁至13頁「只要將驅動時序φ1/2 與φ2/2 位移180o
          即可…、只要將驅動時序φ1/2 與φ2/2 位移360o即
          可…」，根據系爭專利說明書中相關實施例之說明，
          熟習此技藝之人士當可了解，透過將驅動時序的起始
          點移動一相位，即可選擇所要輸出者係為奇數列、偶
          數列或第N 個感測胞之電荷信號。若欲得到被告所爭
          執之S1（參見圖4B），僅需將快速驅動時序的起始點
          移動一特定相位（例如：3 π）即得所求。而關於如
          何取得S5、S9及S13 之方法原則亦同，在此不另贅述
          。原告在此要強調的是圖4B中之不同態樣亦僅是針對
          不同實施例所作之說明，其可視需求不同而改變，亦
          即S1係可在不同之實施例（未示出）中出現，而非出
          現在圖4B中之實施例中。綜上所述，系爭專利中雖未
          針對pixel S1、S5、S9、S13 詳加說明，惟該發明所
          屬技術領域中具有通常知識者，均應能由其他實施例
          之說明瞭解其內容，並可據以實施。原處分所載「本
          案有部份技術揭示不明確、充分而無法據以實施」之
          理由以及訴願決定所載「本案之圖4B中亦缺少pixel
          S1、S5、S9及S13 之相關位置及說明，是本案確有部
          分技術揭示不明確且不充分」，顯與事實相違。
        原告之審定理由明顯前後矛盾，且不能支持其審定結
          論：
          被告於前述理由中，先認定「本案有部份技術揭示不
          明確、充分而無法據以實施，有違專利法第26條第2
          項」云云，同時提出「然N=3 、5 、6 、7 （非2 的
          次方）是否可行？」及「要求申請人於圖4B中pixel
          S1、S5、S9、S13 補充說明其相關位置」等之疑問，
          卻於其後即斷言「申請專利範圍第1 項僅屬申請人自
          承習知部分及公知技術…附屬項中之起始點移動一相
          位亦僅為一般簡易之數位時序電路中公知，亦屬通常
          知識者依申請前之先前技術所能輕易完成」。試問：
          倘若被告認定系爭專利申請專利範圍中所揭之技術內
          容皆屬習知部分及公知技術，何以身為專利主管機關
          之被告於審查系爭專利之說明書後，仍然無法瞭解其
          認知為公知常識之技術而仍要求原告對其質疑諸點提
          出補充說明？足見被告之審定理由明顯前後矛盾、審
          定理由亦不能支持其審定結論，顯然被告未依法詳查
          系爭專利之技術內容及特徵。而訴願機關亦未針對原
          告於訴願書中該點陳述回應，亦已違反行政程序法中
          「將其決定及理由告知當事人」之義務。
        系爭專利之發明說明實已符合「明確且充分揭露」之
          規定：
          (甲)按前揭專利審查基準第2-1-11頁規定：「欠缺技術
            手段之記載，或記載不明確或不充分，而無法據以
            實施的情況如下：(1) 發明說明僅記載目的或構想
            ，或僅表示願望或結果，但未記載任何技術手段者
            ；(2) 發明說明雖然載有解決問題之技術手段，但
            不明確者，例如僅以功能或其他抽象方法記載其實
            施方式，致無法瞭解其材料、裝置或步驟；(3) 發
            明說明雖然載有解決問題之技術手段，但採用該技
            術手段不能解決問題者；(4) 發明說明雖然載有解
            決問題之技術手段，但無法再現或僅能隨機再現發
            明說明所載之結果者，例如涉及微生物突變的方法
            ，這種情形並不等同於製造上可能發生的不良率；
             (5)發明說明雖然載有具體的技術手段，但未提供
            實驗資料，致無法證實該技術手段者。」
          (乙)前揭專利審查基準不僅為被告對外發布之行政規則
            ，其對內亦拘束被告就專利要件之審查有所依循。
            準此，究系爭專利說明書中關於技術特徵「提供一
            快速驅動時序，該快速驅動時序的週期為該驅動時
            序的週期的1/N 」之描述是否已達「明確且充分之
            情形」，本應依專利審查基準中明定之判斷準則詳
            加審究才是正辦。然觀諸系爭專利說明書第7 頁至
            第14頁中有關系爭專利實施例之敘述及／或搭配圖
            式，可知系爭專利之發明說明實已明確載有解決問
            題之技術手段，亦已足徵系爭專利之發明說明實已
            與前揭用以判定發明說明無法據以實施的情況有明
            顯差距。
    3.原處分及訴願決定中就系爭專利違反專利法第22條第4 項
      規定之認定係與事實不符：
      (1)原處分理由欄第(三)點中謂：「…本案之創作目的前後不
        一已違原先之主張。又本案既未能增進『掃瞄器之掃瞄
        速度』之功效，又須於低解析度下操作，實屬改惡之技
        術。」另，其又於原處分理由欄第(四)點中謂：「本案之
        先前技術及習知圖式1A、1B、2A、2B…與申請專利範圍
        獨立項相同，而其間之差異乃在於，藉由暫存器輸出至
        類比數位轉換器之驅動時序之週期降為原來驅動時序的
        1/N …，而此簡單之觸發時序變化僅為公知技術，為簡
        單之數位時序電路週期之變化，申請專利範圍第1 項僅
        屬申請人自承習知部分及公知技術且未有任何功效增進
        ，實屬改惡之技術」云云。復查訴願決定第4 頁第18至
        25行指稱：「然其輸出相隔N 個電荷信號，仍屬簡單之
        數位時序電路週期之變化，為公知技術，且未有任何功
        效增進」等語，主要係認定系爭專利不符專利法第22條
        第4 項關於進步性之要求而予以核駁系爭專利。
      (2)按前揭專利審查基準第2-3-20頁謂：「進步性之審查應
        以每一請求項中所載之發明的整體為對象，亦即將該發
        明所欲解決之問題、解決問題之技術手段及對照先前技
        術之功效作為一整體予以考量，逐項進行判斷。」觀其
        意旨即可得知，專利主管機關於審查進步性時，本「應
        」就每一請求項中所載之發明整體為審查對象。換言之
        ，專利主管機關對於進步性之審查，本不應恣意將請求
        項拆解為各別之元件／步驟，並以分別該等拆解後之元
        件／步驟來判斷該請求項是否具進步性。復按專利審查
        基準第2-3-26頁謂：「改變技術特徵關係之發明，指改
        變先前技術中之元件形狀、尺寸、比例、位置及作用關
        係或步驟的順序等之發明。若改變技術特徵關係之發明
        能產生無法預期的功效或新的用途，應認定該發明非能
        輕易完成，具進步性」。亦即，苟拆解後之各元件／步
        驟均為先前技術所揭露，倘該未經拆解之發明（即整體
        觀之）能產生無法預期的功效或新的用途，該發明亦具
        進步性。
      (3)綜合上述專利法及專利審查基準關於「進步性」之規定
        可知，審查一發明是否具「進步性」時，應以每一請求
        項中所載之發明的整體為對象。惟查：
        被告及訴願決定機關未詳細斟酌系爭專利說明書，遽
          以認定系爭專利不具進步性之行為顯屬違法：
          如同原告前就系爭專利之主要技術特徵所述，系爭專
          利所揭示之掃瞄器架構中，若使用者需要執行高解析
          度之掃瞄，則掃瞄器針對高解析度之掃瞄速度將等同
          於先前技術之掃瞄速度，這也就是原告於再審查理由
          書中所述「本案之目的不是在改變掃瞄器之速度」之
          理由所在。然而，若使用者需要執行低解析度之掃瞄
          （例如：原解析度之1/2 ），則掃瞄器針對該低解析
          度之掃瞄速度將比先前技術之掃瞄速度加快（約為2
          倍），這也就是原告於說明書第6 頁所述「可以使掃
          瞄器在低光學解析度時，其具有高速掃瞄的功能」。
          實際上，此即為系爭專利之技術功效所在，而無被告
          所謂「目的前後不一」之主張。原告必須澄明的是：
          消費性電子產品之設計與發展，本與消費者之喜好、
          要求及使用習慣等息息相關，故其設計為可執行於低
          解析度亦或是高解析度，並無存在絕對之良劣準則。
          此外，一個發明通常旨在解決一個現存之問題（如系
          爭專利之解決低解析度掃瞄耗時之問題），而非解決
          所有之問題（如掃瞄器之所有問題）。而系爭專利所
          欲解決之問題及所達成之技術功效即在於「掃瞄器於
          高解析度時乃維持其原有掃瞄速度，而同時允許掃瞄
          器於執行低解析度掃瞄時，可以快於高解析度之掃瞄
          速度進行掃瞄」。若被告認為此等功效之增進為「改
          惡之技術」，試問何種發明為『改善之技術』？顯見
          被告用以判斷「何為改善？」及「何為改惡？」之邏
          輯顯有錯誤。再者，若被告已詳細斟酌系爭專利說明
          書及原告之全部陳述，被告應可了解系爭專利並無限
          定掃瞄器僅能在低解析度下操作。然而，原處分之審
          定理由中卻又載明「本案既未能增進『掃瞄器之掃瞄
          速度』之功效，又須於低解析度下操作，實屬改惡之
          技術。」足徵被告完全不瞭解系爭專利之技術特徵所
          在，又未詳就系爭專利所欲解決之問題、解決問題之
          技術手段及對照先前技術之功效作為一整體予以考量
          。被告於系爭專利「進步性」之判斷結果，顯然無足
          採信。復查訴願決定機關於訴願決定中僅以「其輸出
          相隔N 個電荷信號，乃屬簡單之數位時序電路週期之
          變化，為公知技術，且未有任何功效增進」寥寥數語
          斷言系爭專利不具進步性，顯見其未針對系爭專利所
          能達成之技術效果詳加斟酌，亦未審究原告於訴願書
          及訴願補充理由書中所為陳述，故其行政行為亦屬違
          法。
        系爭案確具進步性無誤：
          如原告於訴願理由書中針對系爭專利技術特徵所為之
          說明，系爭專利申請專利範圍第1 項雖然包括像素處
          理電路、電荷耦合元件等習知元件，但系爭專利之重
          要技術特徵之一係在於申請專利範圍第1 項所界定之
          「提供一快速驅動時序，該快速驅動時序的週期為該
          驅動時序的週期的1/N 」。然，即便原處分認定此步
          驟本身亦屬習知技術之範疇，亦不得僅以各個被拆解
          之元件／步驟與習知技術比較，而未詳加審究該請求
          項之整體技術手段及其功效。否則，豈不所有之控制
          電路均不得獲准專利（因為所有的電路均是由電阻、
          電容及電晶體等習知元件所組成，但其不同的組合，
          卻可達成不同之功效）。是以，原處分完全未將系爭
          專利所欲解決之問題、解決問題之技術手段及對照先
          前技術之功效作為一整體予以考量，足徵原處分已與
          審查實務及經驗法則有所牴觸。又系爭專利不但解決
          先前技藝之問題，而具突出之技術功效，更非熟習本
          項技藝之人士所能輕易達成者。再者，被告並無法引
          證任何資料足以證明系爭專利不具有可專利性，揆諸
          專利法諸條文及專利實務之規定，系爭專利應可准予
          發明專利無誤。
　(二)被告主張：
    原告主要訴稱本案並未違反專利法第26條第2 項及第22條第
    4 項之規定。惟查，本案於92年8 月6 日再審查理由書係稱
    感測細胞的曝光時間與類比／數位轉換器的取樣速度兩者都
    是影響掃描速度的因素之一，另電荷耦合元件（如l02 ）與
    暫存器（如108 ）屬兩個不同實體云云。而被告曾於94年ll
    月14日及95年1 月20日以再審查核駁理由先行通知書通知其
    未具進步性之理由及說明書部份揭露不清，原告於95年1 月
    6 日、95年2 月9 日申復到局。其中申請專利範園中步驟l
    「提供一快速驅動時序，該快速驅動時序的週期為該驅動時
    序的週期的1/N 」，然N=3 、5 、6 、7 （非2 的次方）是
    否可行？被告曾於再審查核駁理由先行通知書中要求原告說
    明該疑慮，然95年2 月9 日原告並未對此詳加說明；次於再
    審查核駁理由先行通知書中要求原告於圖4B中pixel S1、S5
    、S9、S13 補充說明其相關位置及配合說明書第12頁（φl/
    8+2 π、φ2/8+2 π）說明，惟亦未詳加說明。本案有部份
    技術未明確且充分揭露，而無法據以實施，有違專利法第26
    條第2 項之規定。又查本案創作目的（說明書第6 頁）明白
    揭示「可以使掃描器在低光學解析度時，其具有高速掃瞄的
    功能」，然再審查理由書（第2 頁）卻稱「本案之目的不是
    在改變掃描器之速度，本案之目的在不改變掃描速度的情形
    下，藉由將暫存器輸出至類比數位轉換器之驅動時序降為原
    來驅動時序之l/4 週期，以降低解析度，並非如初審審查委
    員所述之加快掃描述度」，本案之創作目的前後不一。次查
    本案之先前技術及習知圖式lA、lB、2A、2B，原告自認之習
    知技術（說明書中先前技術）一掃瞄器包含像素處理電路（
    114 等）、電荷耦合元件（108 等），此與申請專利範圍中
    獨立項相同，而獨立項中之步驟亦可見於說明書中原告自認
    之先前技術，其間主要之差異乃在於藉由暫存器輸出至類比
    數位轉換器之驅動時序之週期降為原來驅動時序的1/N ，而
    其輸出相隔N 個電荷信號，而此簡單之觸發時序變化僅為公
    知技術，為簡單之數位時序電路週期之變化，故申請專利範
    圍第1 項屬通常知識者依申請前之先前技術所能輕易完成，
    而附屬項中之起始點移動一相位亦僅為一般簡易之數位時序
    電路，亦屬通常知識者依申請前之先前技術所能輕易完成。
　　理  由
一、按凡利用自然法則之技術思想之創作，而可供產業上利用者
    ，固得依專利法第21條暨第22條第1 項前段之規定申請取得
    發明專利。惟其發明「雖無第1 項所列情事，但為其所屬技
    術領域中具有通常知識者依申請前之先前技術所能輕易完成
    時」仍不得依法申請取得發明專利，復為同法第22條第4 項
    所明定。又申請發明專利之說明書，其所載「發明說明應明
    確且充分揭露，使該發明所屬技術領域中具有通常知識者，
    能瞭解其內容，並可據以實施。」亦為同法第26條第2 項所
    明定。
二、查本件「改變驅動時序以輸出電荷耦合元件信號之方法」發
    明專利申請案，係使用於一掃瞄器，該掃瞄器具有一像素處
    理電路與一電荷耦合元件，根據該驅動時序依序輸出該電荷
    耦合元件所感測之複數個電荷信號至該像素處理電路，該像
    素處理電路根據一取樣時序將該些電荷信號依序輸出，而改
    變驅動時序以輸出電荷耦合元件信號之方法之步驟包括：提
    供一快速驅動時序，該快速驅動時序的週期為該驅動時序的
    週期的1/N ，根據該快速驅動時序將該些電荷信號送至該像
    素處理電路，以及根據該取樣時序由像素處理電路取樣該些
    電荷信號，並且輸出取樣得到的資料。被告略以，本案申請
    專利範圍第1 項步驟1 「提供一快速驅動時序，該快速驅動
    時序的週期為該驅動時序的週期的1/N 」，然N ＝3 、5 、
    6 、7 （非2 的次方）是否可行？原告於95年2 月9 日申復
    說明書並未就此予以補充說明；又原告就被告要求於圖4B中
    pixel S1、S5、S9及S13 補充說明其相關位置及配合說明書
    第12頁（ψ1/8 ＋2 π、ψ2/8 ＋2 π）說明；惟原告亦未
    詳加說明以釋疑，是本案有部分技術揭示不明確及不充分，
    而無法據以實施。又本案申請專利範圍第1 項獨立項所載之
    技術，僅屬原告於說明書中所自承習知技術及公知技術且未
    有任何功效增進，應不具進步性。另本案申請專利範圍第2
    項附屬項所載之起始點移動一相位之技術，亦屬該項技術領
    域中具有通常知識者依申請前之先前技術所能輕易完成，亦
    不具進步性，乃為本案應不予專利之處分。原告不服，循序
    提起行政訴訟，並為事實欄所載各節之主張，是本件應審酌
　　者厥為：
    (1)系爭專利是否具進步性？
    (2)系爭專利是否有部分技術揭示不明確或不充分而無法據以
    　實施之情事？
三、關於(1)系爭專利是否具進步性部分：
  (一)按依專利審查基準第2-3-20頁記載：「進步性之審查應以每
    一請求項中所載之發明的整體為對象，亦即將該發明所欲解
    決之問題、解決問題之技術手段及對照先前技術之功效作為
    一整體予以考量，逐項進行判斷。」觀其意旨即可得知，專
    利主管機關於審查進步性時，本「應」就每一請求項中所載
    之發明整體為審查對象。換言之，專利主管機關對於進步性
    之審查，本不應將請求項拆解為各別之元件／步驟，並以分
    別該等拆解後之元件／步驟來判斷該請求項是否具進步性。
    復按專利審查基準第2-3-26頁謂：「改變技術特徵關係之發
    明，指改變先前技術中之元件形狀、尺寸、比例、位置及作
    用關係或步驟的順序等之發明。若改變技術特徵關係之發明
    能產生無法預期的功效或新的用途，應認定該發明非能輕易
    完成，具進步性」。亦即，苟拆解後之各元件／步驟均為先
    前技術所揭露，倘該未經拆解之發明（即整體觀之）能產生
    無法預期的功效或新的用途，該發明即具進步性。
  (二)經查：
    1.系爭專利所揭示之掃瞄器架構中，若使用者需要執行高解
      析度之掃瞄，則掃瞄器針對高解析度之掃瞄速度將等同於
      先前技術之掃瞄速度，此即為原告於再審查理由書中所述
      「本案之目的不是在改變掃瞄器之速度」之理由所在。然
      而，若使用者需要執行低解析度之掃瞄（例如：原解析度
      之1/2 ），則掃瞄器針對該低解析度之掃瞄速度將比先前
      技術之掃瞄速度加快（約為2 倍），此即為原告於說明書
      第6 頁所述「可以使掃瞄器在低光學解析度時，其具有高
      速掃瞄的功能」。實際上，此即為系爭專利之技術功效所
      在。
    2.此外，一個發明通常旨在解決一個現存之問題（如系爭專
      利之解決低解析度掃瞄耗時之問題），而非解決所有之問
      題（如掃瞄器之所有問題）。而系爭專利所欲解決之問題
      及所達成之技術功效即在於「掃瞄器於高解析度時乃維持
      其原有掃瞄速度，而同時允許掃瞄器於執行低解析度掃瞄
      時，可以快於高解析度之掃瞄速度進行掃瞄」。是原處分
      之審定理由中謂「本案既未能增進『掃瞄器之掃瞄速度』
      之功效，又須於低解析度下操作，實屬改惡之技術。」等
      語，顯係不瞭解系爭專利之技術特徵所在，又未詳就系爭
      專利所欲解決之問題、解決問題之技術手段及對照先前技
      術之功效作為一整體予以考量。被告認系爭專利不具「進
      步性」，顯無足採。
四、關於(2)系爭專利是否有部分技術揭示不明確或不充分而無法
    據以實施之情事部分：
  (一)本案申請專利範圍第1 項獨立項所載步驟1 「提供一快速驅
    動時序，該快速驅動時序的週期為該驅動時序的週期的1/N
    」，其中N 為自然數（1 、2 、3 ；、4 、5 、6 等），然
    本案專利說明書中所舉實施例只記載性質類似之驅動時序之
    週期1/2N（1/2 、1/4 、1/8 ），卻無記載1/1 、1/ 3、1/
    5 、1/6 等（非2 之N 次方）實施例；且本案之圖4B中亦缺
    少pixel S1、S5、S9及S13 之相關位置及說明，是本案確有
    部分技術揭示不明確且不充分，而無法使該發明所屬技術領
    域中具有通常知識者，能瞭解其內容並據以實施。
  (二)另原告主張被告就本件發明專利案之審查有違反行政程序法
    上「有利及不利一律注意」及「斟酌全部陳述」義務之情事
    乙節。經查，被告就本案之審查，在為本件處分前，已依專
    利法規定，以94年11月14日（94）智專三（一）04070 字第
    09421035190 號專利再審查案核駁理由先行通知書，敘明本
    案應不予專利之理由，請原告提出申復。原告於95年1 月6
    日提出申復說明，經被告審查，再以95年1 月20日（95）智
    專三（一）04070 字第09520052260 號專利再審查案核駁理
    由先行通知書，再度敘明本案應不予專利之理由，請原告提
    出申復；復經被告於95年3 月21日以電話詢問原告之代理人
    可否至該局進行面詢，然因原告之故並未至該局進行面詢（
    見原審定書理由（二）），是被告就本案之審理，依原處分
    卷附資料所示，尚難謂有違反行政程序法上之「有利及不利
    一律注意」及「斟酌全部陳述」義務之情事，此部分原告所
    述，核不足採。
五、綜上，系爭專利雖具「進步性」，惟有部分技術揭示不明確
    或不充分而無法據以實施之情事，被告認本案有違首揭專利
    法第24條第4 項及第26條第2 項規定所為應不予專利之處分
    ，就專利法第24條第4 項部分，理由雖有不同，但結論則無
    二致，訴願決定予以維持，亦無不合。原告徒執前詞，訴請
    撤銷，及請求被告應作成准予專利之處分，為無理由，應予
    駁回。
六、兩造其餘攻擊防禦方法均與本件判決結果不生影響，故不逐
    一論述，併此敘明。
據上論結，本件原告之訴為無理由，爰依行政訴訟法第98條第1
項前段，判決如主文。
中　　華　　民　　國　　96　　年　　10　　月 　 11  　日
                        第二庭審判長法  官　徐瑞晃
                                    法  官  畢乃俊
                                    法　官  陳金圍
上為正本係照原本作成。
如不服本判決，應於送達後20日內，向本院提出上訴狀並表明上
訴理由，如於本判決宣示後送達前提起上訴者，應於判決送達後
20日內補提上訴理由書（須按他造人數附繕本）。
中　　華　　民　　國　　96　　年　　10　　月 　 11  　日
                                    書記官  陳可欣
